【裁判字號】    99,訴,1401
【裁判日期】    991019
【裁判案由】    確認抵押權不存在等
【裁判全文】
臺灣臺北地方法院民事判決              99年度訴字第1401號
原      告  甲○○
被      告  乙○○
訴訟代理人  丙○○
上列當事人間請求確認抵押權不存在等事件，本院於中華民國99
年10月5日言詞辯論終結，判決如下：
    主      文
原告之訴駁回。
訴訟費用由原告負擔。
    事實及理由
一原告主張：原告自85年起陸續向被告父親即訴外人胡麗梓借款
  ，並開立面額加計本金及利息之支票給付，同時交付原告所有
  坐落台北市○○區○○段1小段524地號土地及該土地上1813建
  號即門牌號碼台北市○○街222巷41號6樓建物所有權狀及印鑑
  證明以為擔保，至胡麗梓死亡為止，系爭房地均未有抵押權登
  記，原告亦忘記取回上開文件。詎被告取得上開文件後，於89
  年4月10日，擅自向地政機關設定新台幣（下同）400萬元第二
  順位抵押權，原告直至系爭房地第一順位抵押權人即訴外人彰
  化商業銀行股份有限公司（下稱彰化銀行）向本院聲請以98年
  度司執字第66335 號強制執行事件拍賣系爭房地，始知上情，
  爰請求確認系爭抵押權不存在，並依民法第184條、第179條規
  定，請求被告塗銷系爭抵押權等情。並聲明：(一)確認被告就原
  告所有系爭房地經台北市松山地政事務所信義字第57980 號收
  件於89年4 月10日登記，以被告為權利人，原告為義務人，所
  設定400 萬元抵押權不存在。(二)被告應將系爭抵押權登記塗銷
  。
二被告則以：原告岳父與被告父親胡麗梓為多年好友，原告因經
  營生意需資金周轉，乃由其太太即訴外人張麗娜持支票和本票
  向被告借款，並以原告所有系爭房地設定該抵押權以為擔保，
  上開欠款並未清償，被告就彰化銀行聲請本院以98年度司執字
  第66335 號強制執行事件拍賣系爭房地聲明參與分配，系爭抵
  押權係經原告同意而設定，債務亦未清償，原告不得請求被告
  塗銷抵押權等語，資為抗辯。並聲明：駁回原告之訴。
三兩造不爭執之事實：
(一)原告為系爭房地所有人，系爭房地經台北市松山地政事務所於
  89年4月10日，以信義字第57980號收件，登記以被告為權利人
  ，原告及其太太張麗娜為連帶義務人，擔保債權金額400 萬元
  之抵押權，為兩造所不爭執，有建物登記謄本在卷足憑。
(二)被告於彰化銀行聲請本院以98年度司執字第66335 號強制執行
  事件拍賣系爭房地聲明參與分配，系爭房地已於99年9 月17日
  拍定，為兩造所不爭執，有拍賣不動產筆錄影本在卷足憑，亦
  經本院調閱該卷宗，查閱屬實。
四兩造爭執之爭點：
  本件兩造爭執之爭點，在於本件訴訟有無確認利益？系爭抵押
  權是否存在？原告得否請求塗銷？
(一)查原告起訴係主張被告未經原告同意，利用取得系爭房地所有
  權狀等文件之機會，擅自設定系爭抵押權，進而請求確認系爭
  抵押權不存在及塗銷該抵押權，此有起訴狀在卷可證，並經本
  院99年7 月22日言詞辯論期日闡明在案，有該言詞辯論筆錄在
  卷足憑。是原告係請求確認系爭抵押權本身不存在，並非請求
  確認抵押權所擔保之債務不存在，應先予敘明。
(二)按確認法律關係之訴，非原告有即受確認判決之法律上利益者
  ，不得提起之。民事訴訟法第247條第1項前段定有明文。次按
  確認之訴非原告有即受確認判決之法律上利益者，不得提起；
  所謂即受確認判決之法律上利益，係指法律關係之存否不明確
  ，原告主觀上認其在法律上之地位有不安之狀態存在，且此種
  不安之狀態，能以確認判決將之除去者而言，若縱經法院判決
  確認，亦不能除去其不安之狀態者，即難認有受確認判決之法
  律上利益，有最高法院著有52年台上字第1240號判例可資參照
  。再按存於不動產上之抵押權及其他優先受償權，因拍賣而消
  滅。但抵押權所擔保之債權未定清償期或其清償期尚未屆至，
  而拍定人或承受抵押物之債權人聲明願在拍定或承受之抵押物
  價額範圍內清償債務，經抵押權人同意者，不在此限。強制執
  行法第98條第2項亦定有明文。
(三)查系爭房地第一順位抵押權人彰化銀行向本院聲請以98年度司
  執字第66335 號強制執行事件拍賣原告所有系爭房地，被告登
  記為第二順位抵押權人，進而聲明參與分配，該強制執行事件
  已於99年9 月17日拍定，有拍賣不動產筆錄影本在卷可稽，亦
  經調閱該卷宗，查閱屬實。依前開規定，以被告名義登記之第
  二順位抵押權因拍賣而消滅，則原告雖認被告並非系爭房地之
  第二順位抵押權人，其就系爭第二順位抵押權是否存在有不安
  之狀態存在，惟此種不安之狀態，已不能以本件確認判決將之
  除去，依前開民事訴訟法第247條第1項規定，應認原告提起本
  件確認之訴，並無法律上之確認利益，其請求確認系爭抵押權
  不存在，自不足取。
(四)另原告於本院審理中自承其係因太太張麗娜持票向被告父親胡
  麗梓借款，始設定系爭抵押權，有本院99年10月5 日言詞辯論
  筆錄在卷，則原告主張被告未經原告同意擅自設定系爭抵押權
  云云，顯不足取。故原告請求確認系爭抵押權不存在，及請求
  被告塗銷系爭抵押權，亦不足取。
五從而，原告請求確認系爭抵押權不存在，及依民法第184 條、
  第179 條規定，請求被告塗銷系爭抵押權，為無理由，應予駁
  回。
六本件事證已臻明確，兩造其餘攻擊防禦方法，經核與勝負之判
  斷不生影響，爰不予逐一論酌，附此敘明。
七訴訟費用負擔之依據：民事訴訟法第 78 條。
中    華    民    國    99    年    10    月    19    日
                  民事第六庭法  官  姜悌文
以上為正本係照原本作成
如對本判決上訴，須於判決送達後20日內向本院提出上訴狀。如
委任律師提起上訴者，應一併繳納上訴審裁判費。
中    華    民    國    99    年    10    月    19    日
                            書記官  羅振仁

司法院資訊處製作；財團法人民間司法改革基金會備份。
